【裁判字號】    95,抗,382
【裁判日期】    951229
【裁判案由】    拍賣抵押物
【裁判全文】
臺灣臺中地方法院民事裁定               95年度抗字第382號
再 抗 告人  甲○○
相  對  人  第一商業銀行股份有限公司
法定代理人  乙○○
上列當事人間聲請拍賣抵押物事件，再抗告人對於中華民國95年
10月31日本院簡易庭95年度拍字第1469號所為裁定，提起抗告，
經本院裁定駁回，再抗告人不服提起再抗告，本院裁定如下：
    主    文
再抗告駁回。
再抗告程序費用新台幣壹仟元由再抗告人負擔。
    理    由
一、按對於抗告法院之裁定再為抗告，僅得以其適用法規顯有錯
    誤為理由，並經原法院之許可者為限。前項許可，以原裁定
    所涉及之法律見解具有原則上重要性者為限。非訟事件法第
    45條第3項、第4項定有明文。再者，抵押權經設定登記後，
    債權人因債務屆滿未受清償，依民法第873條第1項之規定，
    即得聲請法院拍賣抵押物，如對於此項法律關係有爭執時，
    亦應由有爭執之人提起訴訟，以求解決，不得僅依抗告程序
    聲明其有爭執，並據為廢棄拍賣裁定之理由（最高法院51年
    台抗字第269號判例參照）。易言之，聲請法院裁定准許拍
    賣抵押物，係屬非訟事件，為裁定之法院僅就抵押權人所提
    出之債權憑證、抵押權設定契約書、他項權利證明書、不動
    產登記謄本為形式上之審查，無從審酌屬於實體事項之法律
    關係。其抗告法院亦僅能就形式要件是否具備為審查，不得
    審究抗告人所爭執之實體事項。
二、本件再抗告意旨略以：
  (一)本件再抗告事係再抗告人原係提早清償，轉貸他行貸款，惟
    相對人違法拒絕再抗告人清償，並拒開立清償證明，以供再
    抗告人向他行轉貸。
  (二)再抗告人依民法第321條規定可指定清償，但相對人拒絕清
    償，自不符再抗告人與相對人間約定之抵押存續期間，自民
    國（下同）83年11月15日至113年11月14日期間內清償結果
    。
  (三)相對人拒絕清償理由為再抗告人涉及訴外人保證責任。惟此
    與本件無關，自不符再抗告人「借貸得還債之責任，反之以
    拍賣借款抵押物」，顯有違背相對人「貸款人追討債權」之
    原則，再抗告人並非不清償借款。從而，相對人拒絕再抗告
    人清償債務，而聲請拍賣抵押物，其聲請理由顯有違背民法
    第873條第1項之規定，故其聲請拍賣抵押物依法應予駁回等
    語。
三、經查：
  (一)本件相對人係主張訴外人林滄海以其所有如第一審裁定附表
    所示之不動產設定本金最高限額新台幣（下同）144萬元之
    抵押權，擔保相對人對於債務人之債權，嗣該不動產於93年
    12月27日移轉登記予再抗告人。而訴外人林滄海於83年12月
    5日向相對人借款120萬元，並約定有利息、遲延利息及違約
    金，清償日期為98年12月5日，應按月繳納本息，如一次未
    履行，即喪失期限利益。詎債務人自95年3月5日起即未繳納
    本息，應視同全部到期，尚欠本金431,050元及利息、遲延
    利息及違約金等，爰依民法第873條第1項規定聲請拍賣抵押
    物等情，並提出他項權利證明書、抵押權設定契約書、土地
    暨建物登記簿謄本及借據等影本為證，經第一審審查其形式
    要件業已具備，裁定准許拍賣抵押物，即無不合。
  (二)按非訟事件法於94年2月5日修正之緣由為：「涉及人民權利
    義務之事項，為謀從速解決，已漸由對立之訴訟紛爭類型，
    改由講求節省勞力、時間、費用之非訟程序處理，期藉國家
    公權力及時、適當之介入，達到保護人民權利，防止私人權
    益糾紛再起之目的」，由此可知，非訟程序所追求者為迅速
    、經濟之程序利益，是故，法院在審理非訟事件時，應遵循
    該法因應上述制度目的所制定之條文，適用非訟法理（例如
    ，非訟事件之審理，原則上採書面審理主義，非如民事訴訟
    採取嚴格之言詞辯論主義）；且於解釋非訟事件法之條文時
    ，亦應注意該法之立法宗旨，在於迅速、經濟地解決人民的
    私權爭議。本件相對人於第一審係以抵押權人身分聲請拍賣
    抵押物，依據非訟事件法第72條規定，本件係屬民事非訟事
    件，故無論受理此項聲請之第一審法院及受理再抗告人所為
    抗告之本院，均應本於非訟事件法之規定審理後而為准駁。
  (三)又依再抗告人提出之再抗告狀所附相對人書函所載，訴外人
    林滄海固係於95年3月17日以郵局存證信函通知相對人欲清
    償塗銷系爭抵押權，但為相對人拒絕等情，惟尚難據此證明
    其於95年3月5日起已有依約繳納本息之事實，此外，再抗告
    人並未提出證據證明其皆依約履行借款債務，並未遲延等情
    ，是相對人於95年8月15日聲請本件拍賣抵押物時，再抗告
    人應屬尚未依約繳納本息，則相對人實行系爭抵押權之形式
    要件即已具備；再者，再抗告人縱認相對人確有拒絕受領清
    償，或相對人所提再抗告人涉及訴外人保證責任事實之有無
    等情，此皆屬實體上之爭執，自應由再抗告人另行提起訴訟
    以資解決，非本件非訟事件程序，所得加以審究。
  (四)綜上所述，再抗告人僅以上開事由提起本件再抗告，既未指
    明本院駁回抗告之裁定有何適用法規顯有錯誤之處，及所涉
    及之何項法律見解具有原則上之重要性之事由，揆諸前開說
    明，其再抗告自不合法，不應許可。
四、另對於非訟事件，依法應由關係人負擔費用者，法院裁定命
    關係人負擔時，應一併確定其數額，非訟事件法第24條第1
    項定有明文，爰依法確定本件抗告程序費用額如主文第2項
    所示，附此敘明。
五、據上論結，本件再抗告為不合法，爰依非訟事件法第46條、
    第21條第2項、第24條第1項，民事訴訟法第495條之1第2項
    、第481條、第442條第2項、第95條、第78條，裁定如主文
    。
中    華    民    國    95    年    12    月    29    日
                  民事第四庭    審判長法  官  許秀芬
                                      法  官  曹宗鼎
                                      法  官  夏一
上為正本係照原本作成。
得抗告（向臺灣高等法院台中分院）。
中    華    民    國    95    年    12    月    29    日
                                      書記官


司法院資訊處製作；財團法人民間司法改革基金會備份。
